臺灣臺北地方法院刑事判決　　　　　　　95年度易字第2469號
公　訴　人　臺灣臺北地方法院檢察署檢察官
被　　　告　己○○
　　　　　　戊○○
共　　　同
選任辯護人　張致祥律師
上列被告因竊佔等案件，經檢察官提起公訴（94年度偵續字第38
4號），本院判決如下：
    主  文
己○○，無罪。
戊○○散布文字，指摘足以毀損他人名譽之事，處罰金銀元壹萬
元即新台幣參萬元，罰金如易服勞役，以新台幣壹仟元折算壹日
；又公然侮辱人，處罰金銀元參仟元即新台幣玖仟元，罰金如易
服勞役，以新台幣壹仟元折算壹日；應執行罰金銀元壹萬貳仟元
即新台幣參萬陸仟元，罰金如易服勞役，以新台幣壹仟元折算壹
日。
戊○○被訴竊佔部分，無罪。
    事  實
一、戊○○為臺北縣新店市○○街台北鄉城社區（下稱台北鄉城
    ）公寓區之住戶，因同社區住戶丙○○、丁○○認該臺北縣
    新店市○○段180地號1220建號之防空避難室及停車場為台
    北鄉城全體住戶（包含公寓區及透天厝區）所公同共有，於
    民國91年11月28日晚上某時，戊○○先後接獲丙○○及丁○○來電，告知前開停車場有持分問題，其因自認並無違法之
    處，遂撰寫內容為「敬告各位住戶1.本人於11/28晚間接獲
    自稱鄉城社區委員會之會長廖小姐TEL：0000-0000，及副會
    長劉先生0000-0000之電話。恐嚇本人及全體住戶為犯罪嫌
    疑人，侵占地下室持分及不當使用，並且收取贓款（指停車
　  基金），將對公寓的住戶採取法律行動！2.並且揚言別墅之
    62戶均已簽字加入該行動，要進地下室很容易，更別說是燒
　　車子或流血衝突了…103號3 F啟」等足以毀損丙○○及丁○○名譽之不實公告，散布該等文字內容而張貼在社區住戶得
    以共見共聞之佈告欄，丙○○、丁○○見狀隨即將公告取下
    ，嗣戊○○又再度張貼內容留有「聊小姐TEL：0000-0000流
    先生TEL0000-0000」之公告，致使丙○○及丁○○不斷接獲
　　住戶詢問是否有意燒車等電話，丙○○、丁○○不堪其擾，
　  再度取下公告，戊○○竟在佈告欄公然張貼內容為「又撕走
    公告的狗娘養的！今天再加罵你：下三濫無恥又下流！…詳
    請請洽聊小姐0000-0000流先生0000-0000」之公告，侮辱丙○○及丁○○。
二、案經丙○○、丁○○訴請臺北縣政府警察局新店分局報請臺
    灣臺北地方法院檢察署檢察官偵查起訴。
    理  由
壹、被告戊○○被訴加重誹謗、公然侮辱罪部分
一、訊據被告戊○○對於在上揭時地張貼上開內容之公告坦承屬
    實，惟矢口否認有誹謗及公然侮辱告訴人丙○○、丁○○之
    犯意，辯稱：其所述為事實，丙○○與丁○○確實說其竊佔
　　，並對被告戊○○恐嚇，另一張公告不是針對丙○○、丁○○做人身攻擊，其係是針對撕走海報的人，如果丙○○、丁○○沒有撕毀海報，其即無犯意存在云云，惟查：
（一）告訴人丙○○、丁○○並無對被告恐嚇上開內容，業經證
      人丙○○、丁○○到庭結證明確，被告亦供承其係於電話
      中聽聞，無任何證據足以證明告訴人二人有該等言論，亦
      坦承告訴人丙○○並無恐嚇之行為（見本院95年12月6日
      準備程序筆錄），其所辯公告內容中告訴人二人恐嚇其及
      全體住戶為犯罪嫌疑人並揚言別墅之62戶均已簽字加入該
      行動，要進地下室很容易，更別說是燒車子或流血衝突等
　　　足以毀損丙○○及丁○○名譽之文字，並無證據相佐，尚
　　　無法證明其為真實。又被告係於不特定第三人可共見共聞
　　　入之佈告欄張貼上開文字，自符合加重誹謗罪之「散布文
　　  字」要件。
（二）被告坦承於上開公告上所記「聊小姐0000-0000流先生000
      0000-0000」確係丙○○、丁○○之電話號碼，為可得確
      定之對象，依該公告之遣詞用字、運句語法整體以觀，及
　　　其文詞內容所引發之適度聯想，以客觀社會通念價值判斷
　　　，已足以使人產生毀損或貶抑告訴人人格聲譽之結果，其
  　　所辯非對於告訴人公然侮辱等語，尚難採信。
（三）按以粗鄙之語言在公共場所向特定之人辱罵時，倘為其他
      不特定人可以聞見之，而其語言之含義，又足以減損該特
      定人之聲譽者，自應成立刑法第309條第一項之罪（司法
      院院字第一八六三號解釋參照）。本件被告係於第三人可
      共見共聞、不特人得自由出入之公共場所佈告欄張貼上開
      文字，自符合「公然」之要件。雖要求一個人因他人之行
      為情緒激動時不得「口出惡言」以發洩情緒，無異強令行
      為人找尋其他宣洩出口，惟刑法第309條係立法者基於調
      和言論自由與感情名譽所作之限制規定，將刑責侷限於「
      公然」之範圍內，蓋於不特定人得以共見共聞情況下，抽
      象漫罵之言語，不特定人根本無暇亦無意願去查證行為人
      為何說出這樣的一句話，其背後是否有事實作根據，被害
      人亦只能含冤莫白，孤獨地承受此一罵名，使被指摘之人
      ，招來他人半信半疑的異樣眼光，其人格自有受到貶損之
      情形，被告係基於羞辱告訴人之意，溢於言表，且告訴人
      深覺聲譽受損，被告上開侮辱性的話語，或許是其內心真
      實的感受，但其可於私下的場合，對家人或親密的友人發
      牢騷、吐悶氣，並非沒有抒發的管道，在公開場合，則應
      受法律之規範，謹言慎行（臺灣高等法院95年上易字第
      2011號、95上易字第1538號判決參照），其於公眾得出入
      之場所以文字公然侮辱告訴人，自應依公然侮辱罪相繩。
（四）綜上所述，本件事證明確，被告戊○○加重誹謗及公然侮
      辱之犯行均堪認定。
二、論罪科刑：
(一)按誹謗行為與公然侮辱行為，雖均足以損害他人名譽，但兩
    者有所不同，行為人並不摘示事實而公然侮辱特定人，係屬
    公然侮辱行為：若行為人指摘傳述足以損害他人名譽的「具
    體事件」內容，則屬誹謗行為，行為人假如針對特定事項，
    依其個人的價值判斷而提出其「主觀的意見與評論」，縱其
    批評內容足令被批評者感到不快或影響其名譽，則仍非屬誹
    謗行為，惟評論內容若有流於「情緒性或人身攻擊」的批評
    ，而有謾罵性的言詞或用語者，則構成公然侮辱罪。核被告
　　上開第1次及第3次張貼公告所為，分別係犯刑法第310條第2
    項之加重誹謗罪及第309條第1項之公然侮辱罪。其所犯上開
    二罪犯意各別，行為互殊，應予以分論併罰。
(二)次按行為後法律有變更者，適用行為時之法律。但行為後之
    法律有利於行為人者，適用最有利於行為人之法律，刑法第
    2條第1項定有明文。查刑法業已於94年2月2日修正公布，95
    年7月1日施行，修正第2條、第33條等規定。刑法第2條規定
    乃與刑法第1條罪刑法定主義契合，而貫徹法律禁止溯及既
    往原則，係規範行為後法律變更所生新舊法律比較適用之準
    據法，是刑法第2條本身雖經修正，但刑法第2條既屬適用法
    律之準據法，本身尚無比較新舊法之問題，應一律適用裁判
    時之現行刑法第2條規定以決定適用之刑罰法律，先予辨明
    。
１、刑法第309條第1項公然侮辱罪，法定刑得處銀元三百元以下
    罰金，第310條第2項加重誹謗罪，法定刑處 2 年以下有期
　　徒刑、拘役或銀元1千元以下罰金。依罰金罰鍰提高標準條
  　前段規定，罰金就其原定數額得提高為十倍。依據修正後刑
　　法施行法增訂第1條之1第1項、第2項：「中華民國94年1 月
　  7日刑法修正施行後，刑法分則編所定罰金之貨幣單位為新
    臺幣。94年1月7日刑法修正時，刑法分則編未修正之條文定
    有罰金者，自94年1月7日刑法修正施行後，就其所定數額提
    高為三十倍。但72年6月26日至94年1月7日新增或修正之條
    文，就其所定數額提高為三倍」及刑法第33條第5款修正為
    ：「主刑之種類如下：五、罰金：新臺幣一千元以上，以百
    元計算之」等規定，是依修正後之法律，刑法第309條第1項
    公然侮辱罪所得科處之罰金刑最高額維持不變，最低額則提
　　高為新臺幣一千元，刑法第310條第2項加重誹謗罪所得科處
    之罰金最高額維持不變，最低額則提高為新臺幣一千元，是
　　比較修正前、後之刑罰法律，自以被告行為時關於科處罰金
  　刑之法律較有利於被告。
２、爰審酌被告與告訴人間，因告訴人對於被告等住戶長期使用
　　該地號之防空避難室作為停車場使用有所不滿，雙方積怨已
　  深，因一時氣憤，而以文字公告，惟其事後仍否認其犯意，
    不願道歉，致紛爭無法平息等一切情狀，分別量處如主文所
    示之罰金，並定其應執行刑。
３、修正前刑法第42條第2項前段規定：「易服勞役以一元以上
    三元以下折算一日。」又被告行為時之易服勞役折算標準，
    業據修正前罰金罰鍰提高標準條例第二條前段規定，就其原
    定數額提高為一百倍折算一日，則本件被告行為時之易服勞
    役折算標準，應以銀元100元以上300元以下折算1日，即新
    台幣300以上900元以下折算一日。惟修正後刑法第42條第3
    項前段規定：「易服勞役以新台幣一仟元、二仟元或三仟元
    折算一日。」比較修正前後之易服勞役折算標準，以修正後
    之規定，較有利於受刑人，自應適用修正後之刑法第42條第
    3項前段規定，諭知易服勞役之折算標準。其上開2張公告業
    經告訴人撕下取走，並未扣案，爰不另為沒收之諭知，附此
    敘明。
三、公訴意旨另以：被告戊○○於張貼在佈告欄之上開第1次公
    告為告訴人丙○○、丁○○取下後，承前加重誹謗之犯意，
　　再度張貼內容為「敬告住戶1.近日本棟地下室出現不明人士
　  ，欲破壞車輛及偷取公告及物品…2.近日本棟住戶之權益遭
    受挑戰一事，已達成共識，請各位隨時注意…若對權益事項
　　有更深入的了解，請洽右列TEL詢問，必有答覆！聊小姐TEL
　  ：0000-0000流先生TEL0000-0000」之不實公告，致使丙○○及丁○○不斷接獲住戶詢問是否有意燒車等電話，丙○○
　　、丁○○不堪其擾，因認被告另涉犯刑法第310條第2項之加
    重誹謗罪嫌等語。按犯罪事實應依證據認定之，無證據不得
    推定其犯罪事實；又不能證明被告犯罪者，應諭知無罪之判
    決，刑事訴訟法第154條第2項、第301條第1項分別定有明文
    。又言論自由為人民之基本權利，憲法第11條有明文保障，
    國家應給予最大限度之維護，俾其實現自我、溝通意見、追
    求真理及監督各種政治或社會活動之功能得以發揮。依上開
    公告之內容所示，其所指「不明人士」欲破壞車輛及偷取公
    告及物品，依其文意，尚難認係指何特定人士，而當時其公
    告曾為告訴人所取下，亦為證人即告訴人丁○○所不否認，
    被告戊○○所辯當時因公告被不明人士取走故為撰寫該公告
    警告住戶小心，並非誹謗告訴人等情，應可採信。被告有相
    當理由確信其為真實者，即不能以誹謗罪之刑責相繩。至其
    於第2項之內容僅係提出該本棟住戶之權益遭受挑戰一事，
    如欲更深入的了解，請洽詢「聊小姐TEL：0000-0000流先生
    TEL0000-0000」即告訴人丙○○、丁○○，亦難認係對於告
    訴人有何指摘足以毀損他人名譽之犯意，此外，依卷內資料
    所示，尚無積極證據足認被告所為上開第2張公告有何誹謗
    之故意，此部分原應為無罪之諭知，惟公訴人認此部分與前
    開有罪部分有連續犯之裁判上一罪之關係，爰不另為無罪之
    諭知，併此敘明。
貳、被告戊○○、己○○被訴竊佔部分
一、公訴意旨略以：被告戊○○、己○○均為臺北縣新店市○○
    街台北鄉城公寓區之住戶，明知臺北縣新店市○○段180地
　　號1220建號，面積1134.55平方公尺（重測前為安坑段外挖
　　子小段00000-000建號）之防空避難室及停車場，為丙○○
  　、丁○○等台北鄉城全體住戶（包含公寓區及透天厝區）所
　　公同共有，竟共同意圖為自己及第三人不法之利益，自91年
　  9月1日起，未經全體住戶同意，擅自裝設遙控器控制鐵捲門
    ，以佔用前揭防空避難室及停車場，作為公寓區部分住戶停
　　放車輛之用，並藉此向停放車輛之住戶收取每年每部車新臺
　  幣（下同）5,000元之停車規費，禁止其他未繳交停車規費
    之公寓區及透天厝區住戶使用，因認被告2人涉犯刑法第320
    條第2項竊佔罪嫌。
二、公訴人認被告2人涉有竊佔犯行，無非係以告訴人丙○○、
    丁○○之指訴、台北鄉城地下室停車空間使用規章、現金帳
    、臺北縣新店市地政事務所建物測量成果圖、地籍圖謄本、
    土地所有權狀、建物登記謄本、土地登記申請書、協議書、
    現場照片、中華郵政股份有限公司95年5月2日儲字第09507
    09385號函、交易明細、郵政存簿儲金儲金簿、履勘現場筆
    錄、照片、美商花旗銀行95年4月14日（九十五）政查字第9
　　174號函暨開戶資料、交易明細表在卷，為其論據。
三、按犯罪事實應依證據認定之，無證據不得認定犯罪事實；不
    能證明被告犯罪者，應諭知無罪之判決，刑事訴訟法第一百
    五十四條第二項、第三百零一條第一項分別定有明文。又事
    實之認定，應憑證據，如未能發現相當證據，或證據不足以
    證明，自不能以推測或擬制之方法，以為裁判基礎（最高法
    院四十年台上字第八六號判例參照）。且認定犯罪事實所憑
    之證據，雖不以直接證據為限，間接證據亦包括在內，然而
    無論直接證據或間接證據，其為訴訟上之證明，須於通常一
    般之人均不致有所懷疑，而得確信其為真實之程度者，始得
    據為有罪之認定，倘其證明尚未達到此一程度，而有合理之
    懷疑存在而無從使事實審法院得有罪之確信時，即應由法院
    為諭知被告無罪之判決（最高法院七十六年台上字第四九八
    六號判例參照）。
四、訊據被告戊○○、己○○堅決否認涉有竊佔犯行，二人均辯
    稱此乃購買該址時已有之分管協定，建商係將該地號之防空
    避難室供公寓區住戶所使用，該分管之情形已有數十年，別
    墅區（即透天厝區）自己有車位及自己之車道，二邊是各自
    獨立，公寓區之住戶因地下室無人使用，故劃出車位，以抽
    籤方式由抽中者繳納管理費用，用以支付該地下室之管理及
    水電費用，其2人並非裝設鐵捲門之人，原建商即裝有該鐵
    捲門，僅將遙控器提供公寓區之住戶及相鄰之12戶透天厝住
    戶，其2人均無竊佔犯意，該地下室仍可供防空避難使用等
    語，經查：
（一）證人即告訴人丙○○、丁○○均到庭證稱：其係聽說公寓
      區住戶要支付每月5000元之費用才能使用系爭停車場，係
      聽說該鐵捲門係被告2人所裝設，聽鄰長說被告戊○○是
      地下室停車場之負責人，其等無據證明鐵捲門係被告2人
      裝設等語明確（見本院96年4月10日審判筆錄），則證人
      即告訴人丙○○、丁○○對於所聽聞被告2人基於竊佔之
      犯意，在地下室裝設鐵捲門，收取停車管理費之內容係被
　　　告以外之人於審判外之言詞陳述，依刑事訴訟法第159條
　　　第1項之規定，不得作為證據。
（二）被告2人非架設地下室鐵捲門之人之事實，業經證人即台
      北鄉城住戶甲○○到庭證稱：其於79年係第1個搬入台北
      鄉城居住，其搬進去時原地下室公寓區與別墅區（即透天
      厝區）是相通的，公寓區及別墅區○○○道可以下去，不
      久建商在中間砌牆，其問建商公寓區的車子要停在哪裏，
      建商說沒有關係，反正這邊是屬於你們的，別墅區有他們
      的停車位，格間隔好的。在91年丙○○、丁○○與公寓區
      住戶爭執系爭停車場之所有權之前，其他別墅區的住戶並
      無人爭執停車位的問題過，該停車場是建商交給公寓區住
      戶使用，因為旁邊都是墳場停車位很多，直到80幾年有住
      戶反應要整修地下室，所以每戶拿一點錢整理乾淨才開始
      管理，當時所指之全體住戶係指公寓區之住戶及緊鄰的12
      戶別墅區，因為他們與公寓區○○○○○道，並不包括其
      餘別墅區的住戶，因為他們每戶都有停車位等語屬實（見
      本院96年4月10日審判筆錄），證人即告訴人丁○○亦到
      庭證稱其係聽說87年間他們有人架設機械停車位，直到91
　　　年才查出來，91年之負責人是被告戊○○，但不知被告戊○○是否為架設機械停車位之人，亦不知是誰規定要繳停
　　　車場管理費用等語明確，雖依卷內台北鄉城地下室停車空
  　　間使用規章、現金帳、臺北縣新店市地政事務所建物測量
　　　成果圖、地籍圖謄本、土地所有權狀、建物登記謄本、土
　　　口地登記申請書、協議書、現場照片、履勘現場筆錄、照
  　　片可知，系爭地下室設有遙控鐵捲門阻隔外車進入，惟依
　    該等證據尚難認該地下室鐵捲門係由被告2人所設以收取
      停車費用圖利。
（三）依上述資料所示，本件地下室原為台北鄉城之防空避難室
      使用，惟建商於取得使用執照後將該地下室砌牆阻隔，另
      於公寓區與別墅區（即透天厝區）分別建造車道以供獨立
      進入各區地下室使用，有照片在卷可參，並經證人丙○○
      、丁○○、甲○○證述明確，並當庭於台北縣新店市○○
      段180地號地籍圖謄本影本繪製車道出入口（見93年度調
      偵字第386號第26頁），則公寓下為建商砌牆獨立後之系
      爭地下室究係供全體住戶使用或僅供使用同一車道之公寓
      區及緊鄰之12戶別墅區（即透天厝區）之住戶使用，依其
      等多年使用經驗以觀，實已難以確認，辯護人亦陳稱該民
      事糾紛已提起民事訴訟確認中，則被告2人既非架設系爭
      地下室鐵捲門之人，其等所收取之費用亦根據當時主觀上
      認知之「全體住戶」決議之台北鄉城地下室停車空間使用
      規章收款，有該台北鄉城地下室停車空間使用規章在卷可
      參，卷附之現金帳亦係自82起記載收取款項之用途多係用
      於系爭停車場之管理，則公訴人所提出之證據既無法證明
      被告2人有何竊佔之行為，則其訴訟上之證明尚未達到於
      通常一般之人均不致有所懷疑為真實之程度，無從使本院
      對於被告2人所涉之犯罪得有罪之確信，此外又查無其他
      積極證據足資證明被告有何公訴人所指犯行，本件不能證
      明被告2人犯罪，揆諸前開法條判例之說明，依法自應諭
      知被告2人被訴竊佔罪部分無罪之判決。
據上論斷，應依刑事訴訟法第299條第1項前段、第301條第1項，
刑法第2條第1項前段，刑法第309條第1項、第310條第2項，修正
後刑法第42條第3項、第51條第7款，罰金罰鍰提高標準條例第1
條前段，刑法施行法第1之1條，現行法規所定貨幣折算新臺幣條
例第2條，判決如主文。
本案經檢察官乙○○到庭執行職務
中　　華　　民　　國　　96　　年　　4 　　月　　24　　日
        　　刑事第二庭  審判長法　官　沈君玲
                              法  官  蘇嘉豐
                              法  官  雷淑雯
以上正本證明與原本無異。
如不服本判決，應於判決送達後10日內向本院提出上訴狀（應抄
附繕本）。告訴人或被害人如對於本判決不服者，應具備理由請
求檢察官上訴，其上訴期間之計算係以檢察官收受判決正本之日
期為準。
　　　　　　　　　　　　　　　書記官　袁以明
中　　華　　民　　國　　96　　年　　4 　　月　　25　　日
附錄本案論罪科刑法條全文
中華民國刑法第309條
（公然侮辱罪）
公然侮辱人者，處拘役或 3 百元以下罰金。
以強暴犯前項之罪者，處 1 年以下有期徒刑、拘役或 5 百元以
下罰金。
中華民國刑法第310條
（誹謗罪）
意圖散布於眾，而指摘或傳述足以毀損他人名譽之事者，為誹謗
罪，處 1 年以下有期徒刑、拘役或 5 百元以下罰金。
散布文字、圖畫犯前項之罪者，處 2 年以下有期徒刑、拘役或 1
千元以下罰金。
對於所誹謗之事，能證明其為真實者，不罰。但涉於私德而與公
共利益無關者，不在此限。
